ACORDAO-COMPLETO-2524516

ACÓRDÃO 63/2022 ATA 1/2022 - PLENÁRIO

VISTOS, relatados e discutidos estes autos de representação, com pedido de adoção de medida cautelar, apresentada por In Press Oficina Assessoria de Comunicação Ltda., em razão de possíveis irregularidades na Concorrência 2/2021, promovida pela Fundação de Previdência Complementar do Servidor Público Federal do Poder Executivo (Funpresp-Exe) , com valor estimado em R$ 3.353.674,64, tendo por objeto a contratação de empresa prestadora de serviços de comunicação corporativa, em que houve a interposição de agravos pela Funpresp-Exe e pela contratada, In Pacto Comunicação Corporativa e Digital SS,
ACORDAM os Ministros do Tribunal de Contas da União, reunidos em Sessão do Plenário, diante das razões expostas pelo Relator e com fundamento nos arts. 157, 276, caput e § 1º, e 289 do Regimento Interno deste Tribunal, em:
9.1.  com fundamento no art. 113, § 1º, da Lei 8.666/1993, c/c os arts. 235 e 237, VII, do Regimento Interno deste Tribunal, e no art. 103, § 1º, da Resolução - TCU 259/2014, conhecer da Representação para, no mérito, considerá-la parcialmente procedente;
9.2. com fulcro no art. 289 do RI/TCU, conhecer do Agravo interposto pela Funpresp para, no mérito, dar-lhe provimento, a fim de revogar a medida cautelar determinada em 30/12/2021 por meio da Decisão à peça 25;
9.3. com base no art. 250, inciso II, do RI/TCU, determinar à Funpresp que se abstenha de prorrogar o contrato decorrente da Concorrência 2/2021;
9.4. considerar prejudicada a análise do agravo interposto pela empresa In Pacto Comunicação Corporativa e Digital SS, por perda de objeto;
9.5. dar ciência sobre o presente Acórdão para a Funpresp, a empresa In Pacto Comunicação Corporativa e Digital SS e à representante, destacando que o relatório e o voto que fundamentam a deliberação ora encaminhada podem ser acessados por meio do endereço eletrônico www.tcu.gov.br/acordaos.

Agravo contra decisão cautelar que determinou a suspensão da execução de contrato celebrado para a prestação de serviços de comunicação corporativa da entidade.

3. Agravantes: Funpresp; In Pacto Comunicação Corporativa e Digital SS

13.1. Ministros presentes: Bruno Dantas (na Presidência), Walton Alencar Rodrigues, Augusto Nardes, Aroldo Cedraz, Raimundo Carreiro (Relator) e Jorge Oliveira.
13.2. Ministros-Substitutos convocados: Marcos Bemquerer Costa e André Luís de Carvalho.
13.3. Ministros-Substitutos presentes: Augusto Sherman Cavalcanti e Weder de Oliveira.

RAIMUNDO CARREIRO

Atuo no presente processo em razão de sorteio realizado nos termos do art. 18-B da Resolução TCU 175/2005.
2. Este processo trata de representação, com pedido de adoção de medida cautelar, apresentada por In Press Oficina Assessoria de Comunicação Ltda., em razão de possíveis irregularidades na Concorrência 2/2021, promovida pela Fundação de Previdência Complementar do Servidor Público Federal do Poder Executivo (Funpresp-Exe) , com valor estimado em R$ 3.353.674,64, tendo por objeto a contratação de empresa prestadora de serviços de comunicação corporativa.
3. Reproduzo, a seguir, o teor da Decisão por mim proferida (peça 25) , assinada e oficializada em 30/12/2021, por meio da qual foi concedida a cautelar requerida, no sentido de suspender o andamento do contrato em discussão:
"Atuo no presente processo em razão de sorteio realizado nos termos do art. 18-B da Resolução TCU 175/2005.	
2. Trata-se de representação, com pedido de medida cautelar, formulada por In Press Oficina Assessoria de Comunicação Ltda., em razão de possíveis irregularidades na Concorrência 2/2021, promovida pela Fundação de Previdência Complementar do Servidor Público Federal do Poder Executivo (Funpresp-Exe) , com valor estimado de R$ 3.353.674,64, tendo por objeto a contratação de empresa prestadora de serviços de comunicação corporativa.
3. A representante insurgiu-se contra a aplicação da equação matemática prevista no item 2.6 do Apêndice IV do edital (peça 5, p. 107) , a seguir colacionada:
PPP2 (Pontuação Parcial de Preço 2) =  ( (MPH + 1) / (PPL2 + 1) ) x 0,15 
PPL2: Percentual Proposto pela Licitante no quesito Percentual de Honorários (serviços complementares) ; 
MPH: Menor Percentual de Honorários, dentre aqueles propostos pelas licitantes; 
0,15: representa a relevância atribuída aos serviços descritos no subitem 1.2.2 (serviços complementares) 
4. Segundo a representante, a entidade licitante teria utilizado, equivocadamente, a disposição percentual para as variáveis MPH e PPL2, em vez de simples numeral, culminando com uma pontuação superior da empresa vencedora (In Pacto Comunicação Corporativa e Digital S.S.) .
5. Pelo seu raciocínio, resolvendo-se a equação sem a apresentação percentual das duas variáveis, a pontuação da empresa In Pacto deveria ter sido bem inferior à que lhe foi atribuída:
		DISPOSIÇÃO NÚMERICA SIMPLES DAS VARIÁVEIS MPH E PPL2
	DISPOSIÇÃO PERCENTIL DAS VARIÁVEIS MPH E PPL2

	REPRESENTANTE
	PPP2 = ( (0,01 + 1) / (0,01 + 1) ) x 0,15 = 0,15
	PPP2 = ( (0,0001 + 1) / (0,0001 + 1) ) x 0,15 = 0,15

	VENCEDORA
	PPP2 = ( (0,01 + 1) / (3,3 + 1) ) x 0,15 = 0,03523256
	PPP2 = ( (0,0001 + 1) / (0,0330 + 1) ) x 0,15 = 0,145222652

6. A Selog havia proposto conhecer da representação e, no mérito, considerála improcedente, indeferindo o pedido de concessão de medida cautelar formulado pelo representante.
7. Na condição de relator, julguei que as análises deveriam ser aprofundadas e deveria ser procedida a oitiva prévia da Funpresp-Exe. 
8. Sendo assim, em acolhimento ao meu posicionamento, este Tribunal, por meio do Acórdão 2799/2021-TCU-Plenário, determinou a oitiva prévia da Funpresp-Exe para que prestasse as seguintes informações ao TCU, no prazo de cinco dias:
a) cópia do edital de licitação da Concorrência 02/2021;
b)  ata da reunião do Conselho Deliberativo na qual foi aprovada a realização da Concorrência 02/2021;
c)  a motivação e as justificativas que fundamentam a realização da licitação em apreço;
d)  detalhamento dos recursos orçamentários constantes do plano de gestão administrativa que suportarão as despesas do contrato resultante da Concorrência 02/2021.
9. Após exame dos documentos recebidos, a Selog reitera sua proposta anterior, nestes termos:
'Item 9.2.1: cópia do edital de licitação da Concorrência 02/2021.
Manifestação da Unidade Jurisdicionada:
A Funpresp-EXE encaminhou a cópia do edital da Concorrência 2/2021, e anexos (peça 20, p. 3-267) 
Análise:
Item da oitiva prévia atendido.
Item 9.2.2: ata da reunião do Conselho Deliberativo na qual foi aprovada a realização da Concorrência 02/2021.
Manifestação da Unidade Jurisdicionada:
A entidade encaminhou a Ata da 378ª reunião ordinária da Diretoria Executiva da Fumpresp, realizada em 27/4/2021 (peça 20, p. 159-167) , na qual foi autorizada a abertura do processo de contratação de empresa especializada para prestação de serviços de comunicação (ver item 5, à peça 20, p. 161) .
Análise:
Item da oitiva prévia atendido.
Item 9.2.3: a motivação e as justificativas que fundamentam a realização da licitação em apreço.
Manifestação da Unidade Jurisdicionada:
A Funpresp encaminhou os seguintes documentos: formalização/oficialização da demanda que contém as justificativas para a contratação dos serviços de comunicação (peça 20, p. 153-157 e 268-272) ; Estudo Técnico Preliminar da Contratação - ETPC (peça 20, p. 168-174) , que contém informações acerca das motivações e justificativas da contratação dos serviços de comunicação licitados na Concorrência 2/2021, alinhamento estratégico, soluções de mercado, alternativas para a obtenção dos serviços, valores orçamentários, pesquisas e estimativas de preços; e Análise de Riscos da contratação de empresa prestadora de serviços de comunicação (peça 20, p. 175-178) .
Análise:
Item da oitiva prévia atendido.	
Item 9.2.4: detalhamento dos recursos orçamentários constantes do plano de gestão administrativa que suportarão as despesas do contrato resultante da Concorrência 02/2021
Manifestação da Unidade Jurisdicionada:
A entidade encaminhou o Certificado de Disponibilidade Orçamentária 34/2021 que detalha os recursos orçamentários constantes do plano de gestão administrativa que suporta as despesas do contrato resultante da Concorrência 2/2021 (peça 20, p. 273-276) 
Análise:
Item da oitiva atendido.
Análise quanto à plausibilidade jurídica e quanto à necessidade de adoção de medida cautelar: 
O cerne do caso em análise refere-se a suposto erro matemático ocorrido no cálculo das propostas apresentadas pelas licitantes, mais especificamente no cálculo do PPP2 (Pontuação Parcial de Preço 2) , o que teria acarretado a indevida classificação da empresa In Pacto como vencedora da Concorrência 2/2021.
 Para melhor pontuarmos a questão é importante detalhar a forma pela qual foi determinada a pontuação final das propostas apresentadas na Concorrência 2/2021.
Conforme o item 21.4 do edital licitatório, a pontuação final das propostas segue o seguinte critério (peça 5, p. 27) :
  
O cálculo do Índice Técnico não foi objeto de contestação por parte da representante, tendo sido encontrado os seguintes valores para as licitantes: In Pacto Comunicação Corporativa: 1,00; In Press Oficina: 0,9599; e FSB Comunicação e Planejamento: 0,9375 (peça 2, p. 8, e peça 7, p. 1) .
Neste sentido, a análise se focará no cálculo do Índice de Preços, que, de acordo com o edital licitatório, é determinado da seguinte forma (peça 5, p. 27) :

De acordo com o apêndice IV, do Projeto Básico do certame, são duas as Pontuações Parciais de Preços, PPP1 e PPP2, cuja soma identificará o Índice de Preços (5, p. 107) .
O PPP1 segue o seguinte critério de apuração (peça 5, p. 107) 

O PPP2, por sua vez, é calculado da seguinte forma (peça 5, p. 107) :

E é especificamente no cálculo do PPP2 onde surge a divergência entre os valores apurados pela Fupresp e o valores apurados pela In Press, ora representante, o que impactou no valor do Índice de Preços, e consequentemente, na Pontuação Final das licitantes, conforme se verifica na tabela a seguir:
Tabela 1: cálculo do IP realizado pela Funpresp e pela In Press (representante) 
	Empresa
	Percentual de desconto (PPL1) 
	Percentual de honorários (PPL2) 
	PPP1
	PPP2
	Índice de Preço (¿PPP) 

				Funpresp
	In Press
	Funpresp
	In Press
	Funpresp
	In Press

	FSB
	21,5%
	0,01%
	0,4457
	0,4457
	0,15
	0,15
	0,6118
	0,5957

	In Press
	40%
	0,01%
	0,8293
	0,8293
	0,15
	0,15
	1,0049
	0,9793

	In Pacto
	41%
	3,3%
	0,85
	0,85
	0,1452
	0,0352
	0,9952
	0,9952

Fonte: Tabela e cálculos à peça 2, p. 8 e 9; e planilha de cálculos à peça 20, p. 322.
Tal situação ocorre porque a In Press inseriu na fórmula de cálculo do PPP1 e PPP2 o valor absoluto dos percentuais de desconto (PPL1) e honorários (PPL2) apresentados pelas licitantes. Essa metodologia, embora não tenha acarretado mudanças no valor do PPP1, alterou significativamente o valor do PPP2.
O cálculo do PPP1 ficou assim estabelecido:
			PPP1 = (PPL1/MPD) x 0,85
FSB
PPP1 = (21,5/41) x 0,85 = 0,445731 
In Press (representante) 
PPP1 = (40 /41) x 0,85 = 0,829268
In Pacto
PPP1 = (41/41) X 0,85 = 0,85
O cálculo do PPP2 ficou assim estabelecido:
     	          PPP2 = ( (MPH + 1) / (PPL2 + 1) ) x 0,15
FSB
PPP2 = ( (0,01 + 1) / (0,01 + 1) ) x 0,15 = 0,15
In Press (representante) 
PPP2 = ( (0,01 + 1) / (0,01 + 1) ) x 0,15 = 0,15
In Pacto
PPP2 = ( (0,01 + 1) / (3,3 + 1) ) x 0,15 = 0,03523256
Ocorre que os descontos e honorários apresentados pelas licitantes são valores percentuais, e não absolutos, devendo, portanto, serem transpostos desta forma para o cálculo das Pontuações Parciais de Preços (PPP1 e PPP2) .
Uma breve leitura das fórmulas apresentada no apêndice IV, do Projeto Básico do certame, é clara no sentido de que os valores dos descontos (PPL1) , e honorários (PPL2) apresentados pelas empresas devem ser inseridos nas equações pelos seus valores percentuais, assim como apresentados pelas licitantes, senão vejamos (peça 5, p. 107) :
PPP1 = (PPL1/MPD) x 0,85
PPL1 = Percentual Proposto pela Licitante no quesito Percentual de Desconto (serviços essenciais) .
MPD = Maior Percentual de Desconto, dentre aqueles propostos pelas licitantes no PPL1.
PPP2 = ( (MPH + 1) / (PPL2 + 1) ) x 0,15
PPL2 = Percentual Proposto pela Licitante no quesito Percentual de Honorários (serviços complementares) .
MPH = Menor Percentual de Honorários, dentre aqueles propostos pelas licitantes no PPL2 (grifo nosso) .
Por esta metodologia apresenta-se a seguir o cálculo das Pontuações Parciais de Preços, PPP1 e PPP2:
PPP1 = (PPL1/MPD) x 0,85
FSB
PPP1 = (21,5%/41%) x 0,85 = 0,445731 
In Press (representante) 
PPP1 = (40% /41%) x 0,85 = 0,829268
In Pacto
PPP1 = (41%/41%) X 0,85 = 0,85 
PPP2 = ( (MPH + 1) / (PPL2 + 1) ) x 0,15
FSB
PPP2 = ( (0,01% + 1) / (0,01% + 1) ) x 0,15 = (1,0001/1,0001) x 0,15 = 0,15
In Press (representante) 
PPP2 = ( (0,01% + 1) / (0,01% + 1) ) x 0,15 = (1,0001/1,0001) x 0,15 = 0,15
In Pacto
PPP2 = ( (0,01% + 1) / (3,3% + 1) ) x 0,15 = (1,0001/1,033) x 0,15 = 0,1452
E foi exatamente a metodologia utilizada pela Funpresp para o reexame dos Índices de Preços apurados a partir das propostas apresentadas no certame, conforme o detalhamento dos cálculos apresentados no julgamento do recurso administrativo interposto pela In Press Corporativa e Digital S.S, no âmbito da Concorrência 2/2021 (ver planilha de cálculos à peça 20, p. 322) , consoante reconheceu a Funpresp, in verbis (peça 20, p. 322) :
21. Partindo dessas premissas, e de antemão, considerando ser improvável a ocorrência de erro na fórmula, reavaliamos os nossos cálculos e identificamos o cometimento de equívoco quando do julgamento, o qual distorceu significativamente os resultados encontrados, mais precisamente quando adotamos os índices ofertados a título de honorários 0,01 (in Press e FSB) e 3,30 (in Pacto) , quando deveríamos ter considerado estes números como percentual, o que de fato são, 0.01% e 3.30%.
Utilizando essa metodologia chega-se ao seguinte resultado da Concorrência 2/2021:
Tabela 2: Cálculo da Pontuação Final da Concorrência 2/2021
	Empresa
	Percentual de desconto (PPL1) 
	Percentual de honorários (PPL2) 
	PPP1
	PPP2
	Nota Técnica
	Índice Técnico (IT) 
	Peso Técnico (60%) 
	Índice de Preços (IP) 
	Peso de Preços (40%) 
	Pontuação Final
	Classificação

	FSB
	21,5%
	0,01%
	0,4457
	0,15
	87,97
	0,9375
	0,5625
	0,5957
	0,2383
	0,8008
	3

	In Press
	40%
	0,01%
	0,8293
	0,15
	90,07
	0,9599
	0,5759
	0,9793
	0,3917
	0,9676
	2

	In Pacto
	41%
	3,3%
	0,85
	0,1452
	93,83
	1,00
	0,60
	0,9952
	0,3981
	0,9981
	1

Foi o mesmo resultado apurado pela Funpresp no julgamento do referido certame, no qual foi declarada vencedora a empresa In Pacto Comunicação Corporativa e Digital.
Estes e outros elementos estão detalhados na análise técnica à peça 10, a cuja conclusão anuímos.
Neste sentido, considera-se que não há plausibilidade jurídica nas irregularidades tratadas nesta representação.
Propõe-se, portanto, indeferir o pedido de medida cautelar, uma vez ausentes os pressupostos do perigo da demora e da plausibilidade jurídica, essenciais para sua concessão.
Além disso, os elementos constantes dos autos permitem, desde já, a avaliação quanto ao mérito da presente representação como improcedente.'
10. Apresentada a matéria, passo a decidir.
11. Quanto à representação, de fato, não ocorreram as irregularidades alegadas, conforme bem explica a Selog. Adoto como minhas a análise da unidade técnica quanto a essa discussão.
12. Em relação ao objeto da oitiva da jurisdicionada, determinada pelo Acórdão 2799/2021-TCU-Plenário, de minha relatoria, entendo que os elementos constantes nos autos permitem atestar a presença dos requisitos para a adoção de medida cautelar para a suspensão da execução do contrato.
13. Destaco de início que se trata de contratação cujo valor estimado era de R$ 3.353.674,64 e que foi celebrada, em 8/11/2021, na quantia de R$ 2.156.008,15. 
14. No edital (peça 20, p. 34) , o objeto da contratação é assim descrito:
'2.1. O objeto da presente concorrência é a contratação de empresa prestadora de serviços de comunicação, referentes à:
a) prospecção, planejamento, implementação, manutenção e monitoramento de soluções de comunicação da Funpresp-Exe, no seu relacionamento com seu público de interesse e imprensa especializada, em território nacional ou internacional;
b) prospecção, planejamento, implementação, manutenção e monitoramento de soluções de comunicação digital, no âmbito do contrato;
c) criação e execução técnica de ações e/ou materiais de comunicação e de conteúdos multimídia, no âmbito do contrato;
d) criação, implementação e desenvolvimento de formas inovadoras de comunicação e marketing, destinadas a expandir os efeitos da atuação da Funpresp-Exe junto os públicos de interesse, em consonância com novas tecnologias;
e) planejamento e à execução de pesquisas e de outros instrumentos de avaliação e de geração de conhecimento;
f) produção e à execução técnica de peças, materiais informativos e promocionais dos planos e produtos oferecidos pela Funpresp-Exe;
g) criação e execução técnica de ações e/ou peças de comunicação digital; e
h)  criação, implementação e desenvolvimento de formas inovadoras de comunicação digital, destinadas a expandir os efeitos de mensagens e conteúdos da Funpresp-Exe, em seus canais proprietários e em outros ambientes, plataformas ou ferramentas digitais, em consonância com novas tecnologias.'
15. Portanto, discute-se avença de valor vultoso e que inclui ampla variedade de serviços de comunicação.
16. Nos documentos trazidos aos autos (sobretudo nos documentos de formalização e oficialização da demanda, peça 20, p. 153-157 e 268-272, e no Estudo Técnico Preliminar da Contratação, peça 20, p. 168-174) , percebo que a contratação da agência de comunicação ampara-se, em essência, na necessidade de informar, engajar e fidelizar o servidor, além de transmitir educação previdenciária e financeira (parte destas atividades não está entre as finalidades da fundação previstas no estatuto, como explicarei mais adiante) .
17. Apresentam-se, nos referidos documentos, realizações que teriam sido possíveis com a contratação de agência de comunicação em 2015, tais como:
a)  o aumento de seguidores em redes sociais; 
b)  implementação da TV Funpresp;
c)  criação de podcast, 
d)  campanhas para incentivar contribuições facultativas;
e)  realização de pesquisas; e
f)  criação da nova marca. 
18. Outras três questões foram destacadas como justificativas:
a) manter a captação de novos participantes, o que teria ocorrido, em grande parte por ações de comunicação; 
b)  a preparação para a possibilidade de um novo ambiente concorrencial com instituições financeiras e seguradoras, com base na Emenda à Constituição 103/2019;
c)  preparação para a eventual administração de planos estaduais, distritais e municipais caso seja aprovado o Projeto de Lei 6.088/2016.
19. Inicio a análise das justificativas com a transcrição da finalidade da Funpresp-Exe, tal como estabelecida no trecho final do art. 1º de seu estatuto: 'tem por finalidade administrar e executar planos de benefícios de caráter previdenciário, na modalidade de contribuição definida' (grifei) . Desse modo, parte considerável das atividades descritas como essenciais e que demandariam a contratação de agência de comunicação aparta-se da finalidade estatutária da entidade, o que, na minha compreensão, configura, em princípio, desvio de finalidade.
20. Seguindo no exame da motivação apresentada, é necessário examinar as características básicas da Funpresp-Exe. 
21. A Lei 12.618/2012 instituiu o regime de previdência complementar para os servidores públicos federais titulares de cargo efetivo. Posteriormente, a Lei 13.183/2015 incluiu, na norma original, o § 2º no art. 1º, nestes termos:
'§ 2º Os servidores e os membros referidos no caput deste artigo com remuneração superior ao limite máximo estabelecido para os benefícios do Regime Geral de Previdência Social, que venham a ingressar no serviço público a partir do início da vigência do regime de previdência complementar de que trata esta Lei, serão automaticamente inscritos no respectivo plano de previdência complementar desde a data de entrada em exercício.
§ 3º Fica assegurado ao participante o direito de requerer, a qualquer tempo, o cancelamento de sua inscrição, nos termos do regulamento do plano de benefícios.'
 22. Assim, com a criação do novo regime de previdência complementar, a regra passou a ser a adesão automática dos servidores que ingressassem durante a vigência das novas regras, ainda que houvesse prazo de noventa dias para o cancelamento da inscrição (art. 1º, § 4º, da mesma lei) . Por óbvio, não era mais possível ao novo servidor optar pelo regime próprio.
23. Dessa forma, a lei garantiu ao Funpresp-Exe uma quantidade significativa de participantes, não havendo a necessidade de ações amplas de comunicação e divulgação para captar novos servidores. Em outras palavras, a busca por novos integrantes não justifica o investimento relevante em serviços de comunicação.
24. Houve ainda outro importante momento de significativo ingresso de participantes - sem a necessidade, repito, de ampla comunicação - com a extensão do prazo para migração entre regimes previsto inicialmente no art. 3º, § 7º, da Lei 12.618/2012, sendo possível até 29/3/2019, por determinação da Lei 13.809/2019. Diante do novo contexto decorrente da Reforma da Previdência (Emenda à Constituição 103/2019) , passou a ser interessante a muitos servidores a alteração do regime de previdência para o complementar. 
25. Anoto também que ainda não existe a possibilidade de o servidor optar por outra entidade de previdência. O art. 33 da EC 103/2019 condicionou o fim da exclusividade das entidades fechadas de previdência complementar à existência da lei (ainda não editada) mencionada no art. 202, §§ 4º e 5º, da Constituição:
'Art. 33. Até que seja disciplinada a relação entre a União, os Estados, o Distrito Federal e os Municípios e entidades abertas de previdência complementar na forma do disposto nos §§ 4º e 5º do art. 202 da Constituição Federal, somente entidades fechadas de previdência complementar estão autorizadas a administrar planos de benefícios patrocinados pela União, Estados, Distrito Federal ou Municípios, inclusive suas autarquias, fundações, sociedades de economia mista e empresas controladas direta ou indiretamente.'
26. Vale destacar que a própria Funpresp já tratou dessa questão no Apêndice IIIA - Biefing (peça 20, p. 103-104) , que acompanha o Edital, deixando claro que essa mudança depende de lei complementar:
'Sobre o primeiro, a EC nº 103/2019 trouxe a possibilidade de a previdência complementar dos servidores públicos enfrentar concorrência de bancos e seguradoras. Até então, esse espaço era reservado às entidades fechadas de previdência complementar (EFPC) . No entanto, a mudança ainda aguarda lei complementar específica para discipliná-la. Para disputar com instituições financeiras tradicionais, como bancos e seguradoras, que possuem estruturas robustas e grande escala, a Funpresp terá de alcançar ainda mais eficiência e agilidade, além de ultrapassar um grande desafio comunicacional e de marketing para captar novos clientes e fidelizar os participantes.' (grifos acrescidos) .
27. Ademais, tampouco existe norma que estabeleça que os planos de benefícios de outros entes da federação possam ser administrados pela Funpresp-Exe. Há apenas a expectativa de que isso possa ocorrer, em razão do Projeto de Lei 6.088/2016, que conforme descreve sua ementa, 'Altera a Lei nº 12.618, de 30 de abril de 2012, para permitir que planos de benefícios estaduais, distritais e municipais possam ser administrados pela Funpresp-Exe, e a Lei nº 9.717, de 27 de novembro de 1998, para tratar sobre a emissão de Certificado de Regularidade Previdenciária - CRP'.
28. Também aqui, houve considerações da entidade no Apêndice III A - Biefing (peça 20, p. 104) , que acompanha o Edital
'Já o PL nº 6.088/2016 altera a Lei nº 12.618/2012 para permitir que planos de benefícios estaduais, distritais e municipais possam ser administrados pela Funpresp-Exe. Ou seja, com a sua aprovação, a Funpresp-Exe vislumbra oferecer planos, com regulamento, patrimônio e Cadastro Nacional de Planos de Benefícios (CNPB) totalmente segregados dos atuais, para servidores de estados e municípios que travem convênio de adesão com a Fundação.'
29. Enfim, as características específicas atuais do Funpresp-Exe a afastam de uma entidade comum de previdência privada e, por consequência, reduzem sobremaneira a necessidade de contratação de agência de comunicação com essa finalidade.
30. É interessante notar que, em um trecho do Estudo Preliminar da licitação em questão (peça 20, p. 171) , discutem-se duas alternativas para a realização de ações de comunicação:
a)  pela própria equipe de analistas da Funpresp-Exe; ou
b)  pela contratação de empresa de comunicação. 
31. A escolha pela segunda opção baseou-se em afirmações suscintas: são mencionadas brevemente as atribuições e a quantidade de pessoal da gerência responsável pela atividade; afirma-se haver boas empresas disponíveis no mercado; e, por fim, conclui-se que a contratação é mais viável, por atender melhor às necessidades da entidade.
32. Penso que essa decisão careceu de fundamentação mais aprofundada. Não houve detalhamento mínimo das atividades atuais da gerência responsável. Sequer houve a comparação de custos entre as duas soluções.
33. Embora eu reconheça que se trata, em princípio, da escolha discricionária dos gestores da fundação, este Tribunal tem competência para verificar, entre outros aspectos, a economicidade dos atos de gestão e das despesas deles decorrentes (art. 70 da Constituição Federal c/c o art. 1º, § 1º, da Lei 8.443/1992) . Além disso, o próprio estatuto da Funpresp-Exe estabelece, em seu art. 4º, que a administração da entidade deve observar os princípios 'que regem a Administração Pública, especialmente os da eficiência e economicidade'.
34. Cabe assinalar ainda que, o art. 4º, § 1º, do estatuto da fundação prevê que as despesas administrativas são custeadas pelos patrocinadores e participantes e são 'limitados aos valores estritamente necessários à sustentabilidade do funcionamento da Funpresp-Exe'. 
35. Não me parece que esse dispositivo do estatuto está sendo observado, diante da existência de diversas atividades (já descritas no item 14 desta decisão) que se afastam substancialmente da finalidade da entidade fixada no seu próprio estatuto.
36. Enfim, considerando que se examina a matéria em cognição sumária, no caso em exame, estão presentes os requisitos para a adoção de medida cautelar para suspender a execução do contrato.
37. Houve, a meu ver, afronta à economicidade, visto que não há motivação adequada para a escolha por efetuar contratação de mais de R$ 2 milhões por ano (a previsão da licitação era de mais de R$ 3 milhões) para a realização de ações que estão distantes das finalidades da fundação. Está presente, portanto, o requisito da plausibilidade do direito. 
38. Acerca do pressuposto da urgência, configura-se pela necessidade premente de que se cessem os pagamentos antieconômicos verificados.
39. Diante do exposto, DECIDO:
39.1 determinar, cautelarmente, com base no art. 276 do Regimento Interno do TCU, que a Fundação de Previdência Complementar do Servidor Público Federal do Poder Executivo (Funpresp-Exe) suspenda a execução do Contrato 16/2021, celebrado com a vencedora da Concorrência 2/2021, até que o Tribunal delibere sobre o mérito da matéria;
39.2 realizar a oitiva da Funpresp-Exe, com base no art. 276, § 3º, c/c art. 250, inciso V, todos do Regimento Interno/TCU, para que, no prazo de 15 (quinze) dias, se pronuncie em relação às questões discutidas nesta decisão, em especial quanto aos seguintes pontos:
a)  justificativas pormenorizadas, incluindo a demonstração da economicidade, para a opção por contratação de agência de comunicação para o cumprimento das finalidades legais e normativas da entidade, em vez de optar pela realização das ações de comunicação por seus próprios analistas, tendo em vista a possibilidade de aumento do quantitativo de pessoal da gerência responsável, bem como o investimento em sua qualificação para desempenho das tarefas demandadas;
b)  justificativas para realizar todas as atividades previstas no item 2.1 do Anexo I do Edital da Concorrência 2/2021 (peça 20, p. 34) e as mencionadas no Estudo Técnico Preliminar da Contratação (peça 20, p. 168-174) , ainda que não estejam entre as finalidades da Funpresp-Exe descritas no art. 1º do seu estatuto; e
c)  demais informações que julgar necessárias.
39.3 encaminhar cópia desta Decisão à Funpresp-Exe, de maneira a embasar as respostas à oitiva;
39.4 encaminhar cópia desta decisão:
a)  à representante, empresa In Press Oficina Assessoria de Comunicação Ltda.;
b)  ao Ministério da Economia, Secretaria Especial de Fazenda, Secretaria de Orçamento Federal (SOF) ;
c)  à diretoria da Superintendência Nacional de Previdência Complementar (Previc) ;
d)  ao Conselho Deliberativo da Funpresp-Exe;
e)  ao Conselho Fiscal da Funpresp-Exe;
f)  à diretoria Executiva da Funpresp-Exe:
	f.1) ao Diretor-Presidente;
	f.2)  ao diretor de Investimentos;
	f.3)  ao Diretor de Seguridade; e 
	f.4)  ao diretor de Administração.
À Selog, para as providências determinadas com a devida urgência."
4. Em 4/1/2022, a Funpresp apresentou agravo (peça 42) contra essa decisão. 
5. Mediante deliberação de peça 45, conheci do recurso, indeferi pedido de concessão de efeito suspensivo e determinei o envio dos autos à Selog para o exame conjunto do mérito da representação e do agravo.
6. Em seguida, a empresa In Pacto Comunicação Corporativa e Digital SS igualmente interpôs agravo (peça 57) em face da decisão que determinara a suspensão cautelar do contrato, também solicitando a concessão de efeito suspensivo ao recurso.
7. Em síntese, a recorrente defende a natureza facultativa da participação dos servidores na Funpresp e a economicidade da contratação. Além disso, faz considerações sobre as consequências da decisão em debate e apresenta argumentos para fundamentar o requerimento de concessão de efeito suspensivo. A agravante formula o seguinte pedido:
"39. Por todo o exposto, a In Pacto Comunicação Corporativa e Digital SS requer a Vossa Excelência que considere as razões apresentadas no presente recurso de agravo, a fim de:
a) conceder efeito suspensivo ao presente recurso, na forma do §4º do art. 289 do Regimento Interno do TCU; e, ao final
b) que seja integralmente reformada a decisão proferida, para permitir o prosseguimento da execução do Contrato n° 16/2021 celebrado pela recorrente com a Funpresp-Exe." (Grifos do original) 
É o relatório.

Roberto Liporace Nunes da Silva (43665/OAB-DF), representando In Press Oficina Assessoria de Comunicação Ltda.

Não atuou

REPRESENTAÇÃO COM PEDIDO DE MEDIDA CAUTELAR. FUNPRESP-EXE. CONCORRÊNCIA 2/2021. SERVIÇOS DE COMUNICAÇÃO CORPORATIVA. FORMA DE APLICAÇÃO DE EQUAÇÃO MATEMÁTICA PREVISTA EM EDITAL. CONHECIMENTO. OITIVA PRÉVIA. NÃO CONFIRMAÇÃO DAS SUPOSTAS IRREGULARIDADES APONTADAS PELA REPRESENTANTE. CONSTATAÇÃO DE AUSÊNCIA DE MOTIVAÇÃO ADEQUADA PARA A CONTRATAÇÃO. ANTI-ECONOMICIDADE. ADOÇÃO DE MEDIDA CAUTELAR PARA SUSPENDER A EXECUÇÃO DO CONTRATO. OITIVA. COMUNICAÇÕES. AGRAVO DA FUNPRESP. PERICULUM IN MORA REVERSO. PROVIMENTO. REVOGAÇÃO DA CAUTELAR. DETERMINAÇÃO PARA NÃO PRORROGAÇÃO DO CONTRATO. CIÊNCIA.

REPRESENTAÇÃO (REPR)

Secretaria de Controle Externo de Aquisições Logísticas (Selog)

Trago à apreciação deste Colegiado estes autos que cuidam de Representação, com pedido de adoção de medida cautelar, apresentada pela In Press Oficina Assessoria de Comunicação Ltda., em razão de possíveis irregularidades na Concorrência 2/2021, promovida pela Fundação de Previdência Complementar do Servidor Público Federal do Poder Executivo (Funpresp-Exe) , com valor estimado em R$ 3.353.674,64, tendo por objeto a contratação de empresa prestadora de serviços de comunicação corporativa.
2.	Conforme consignado no Relatório antecedente, por meio da Decisão por mim proferida em 30/12/2021 (peça 25) , determinei, cautelarmente, a suspensão do andamento do contrato em discussão.
3.	Contra a referida Decisão a Funpresp apresentou Agravo (peça 42) .
4.	Registro que o recurso da Funpresp é tempestivo e amolda-se aos demais requisitos de admissibilidade previstos no art. 289 do Regimento Interno deste Tribunal, devendo ser conhecido.
5.	Em seu Agravo a Funpresp logrou demonstrar a existência do periculum in mora reverso, na medida em que a suspensão da prestação de serviços de comunicação, marketing, relacionamento e atendimento de qualidade acarreta risco regulatório em virtude do potencial descumprimento dos normativos aplicados ao segmento de previdência complementar pela Superintendência Nacional de Previdência Complementar (Previc) , bem como a não consecução dos objetivos estratégicos da Fundação.
6.	Ademais, a suspensão do contrato vigente acarreta a paralisação dos serviços de atendimento online aos participantes e assistidos por WhatsApp e chatbot, bem como o envio de mensagens por e-mail, por meio de ferramenta de disparo simultâneo em grande escala, obrigando o envio manual de mensagens e o atendimento humano para os cerca de 100 (cem) mil participantes, o que inviabiliza essas atividades.
7.	A suspensão também prejudica a qualidade e tempestividade das informações prestadas aos órgãos e aos participantes, assistidos e servidores públicos, pelo portal e redes sociais institucionais.
8.	Caracterizado o periculum in mora reverso, deve ser dado provimento ao Agravo interposto pela Funpresp para revogar a medida cautelar determinada em 30/12/2021 (peça 25) , a fim de autorizar o prosseguimento do contrato.
9.	Registro que na data de hoje recebi em audiência em meu Gabinete o Diretor-Presidente da Funpresp, Sr. Cristiano Rocha Heckert, que tomou posse no cargo daquela Fundação em 7/1/2022, posteriormente à assinatura do contrato, ocorrida em 9/11/2021, para tratar das questões relativas ao presente processo. Ao tempo em que ele explicou com detalhes os pontos relativos ao periculum in mora reverso  (itens 2, 17, 20 e 21 do anexo I do contrato) , também reconheceu que existem oportunidades de melhoria que devem ser implementadas para aprimorar a prestação do serviço em tela.
10.	Por essa razão, não obstante à revogação da cautelar e à autorização para o prosseguimento da execução do contrato, a Funpresp deve se abster de prorrogar o atual contrato decorrente da Concorrência 2/2021, para que se proceda ao aprimoramento do modelo de prestação dos serviços em tela.
11.	Nesse contexto, e considerando que a unidade técnica apresentou seu pronunciamento às peças 23 a 25, o atual processo já pode ser apreciado quanto ao mérito, para considerar a Representação parcialmente procedente e fazer a determinação constantes do Acórdão que compõe a presente deliberação.
12.	Por fim, com a presente Decisão, a análise do Agravo interposto pela empresa In Pacto Comunicação Corporativa e Digital SS fica prejudicada, por perda de objeto. 
Do exposto, VOTO por que seja aprovado Acórdão que ora submeto a este Colegiado.
TCU, Sala das Sessões Ministro Luciano Brandão Alves de Souza, em 19 de janeiro de 2022.
RAIMUNDO CARREIRO 
Relator